---
title: "<H2>Disparidades en la valorización de la Canasta Básica Alimentaria relevada por el INDEC y el Índice Barrial de Precios en el Gran Buenos Aires entre entre enero de 2017 a diciembre 2023.</H2>"
author: "D’Urbano Guim, Juan | Gomez Vargas, Andrea | Iummato, Luciana"
institute: "<br>Indicadores Económicos<br>Maestría en Generación y Análisis de Información Estadística<br> UNTREF"
date: "08/28/2024"
date-format: "DD [de] MMMM [de] YYYY"
lang: es
format: 
  revealjs: 
    theme: custom.scss
    self-contained: true
    slide-number: c/t
    smaller: true
    logo: untref.png
    css: logo.css
    #footer: "[https://github.com/SoyAndrea/Indicadores-economicos](https://github.com/SoyAndrea/Indicadores-economicos)"
---

## Planteamiento del problema y Objetivo

### Objetivo general:
Analizar las diferencias en el comportamiento de los precios de la Canasta Básica Alimentaria (CBA) relevado por INDEC y el Índice Barrial de Precios (IBP) entre enero de 2017 a diciembre 2023, en la zona del Gran Buenos Aires.
<br>

### Objetivos específicos:
- Comparar las tendencias de la variación de precios de la Canasta Alimentaria relevada por el INDEC y el IBP entre 2017 a 2023.
- Comparar las tendencias de variación de precios en productos alimenticios seleccionados de la Canasta Alimentaria  entre 2017 a 2023.







## Estado actual del conocimiento sobre el tema
<br>

- Procesos inflacionarios incrementan sustancialmente los índices de pobreza. Vínculo entre la variación de precios, la proporción del gasto en alimentos y la pobreza. Impacto diferencial en familias con diversos ingresos.


- Definiciones de la pobreza, método de medición indirecta a través de canastas (INDEC).


- Relevamiento de canastas alimentarias en zonas vulnerables o barrios populares (ISEPCI).


## Metodología 

- *Período de análisis:* enero 2017 a diciembre 2023.
- *Cobertura geográfica:* 

    - INDEC: Ciudad Autónoma de Buenos Aires y 24 partidos del Gran Buenos            Aires 
    - ISEPCI: 24 partidos del Gran Buenos Aires

###  Indicadores/variables:
- Valorización Mensual de la Canasta Básica Alimentaria (CBA) y de la Canasta Básica Total (CBT) para hogar tipo 2 en el Gran Buenos Aires. 

- Variación relativa porcentual respecto al mes anterior de la Canasta Básica Alimentaria (CBA) y de la Canasta Básica Total (CBT) para hogar tipo 2 en el Gran Buenos Aires. 

- Precios al consumidor de una selección de alimentos, bebidas y otros artículos para el GBA. 

- Variación de precios de los productos que integran la Canasta Básica en el GBA.


## Primeros resultados

::: {.panel-tabset}

### Comparativo 2023


```{r}
library(gt)
library(tidyverse)
library(openxlsx)

canastas <- read.xlsx("data/BASE_canastas.xlsx", sheet = "TOTAL CANASTAS") %>% 
  mutate(mes = fct_relevel(mes, c("Enero", "Febrero","Marzo", "Abril", "Mayo", "Junio", "Julio", "Agosto", "Septiembre", "Octubre", "Noviembre", "Diciembre")))

tabla <- canastas %>% 
  mutate( var_rel_cbt = round(var_rel_cbt,1),
          var_rel_cba = round(var_rel_cba,1)) %>% 
  pivot_wider(names_from = organismo, 
              values_from = c(5:8)) %>%
  filter(ano == 2023) %>% 
  select(mes, CBA_INDEC, var_rel_cba_INDEC, CBT_INDEC, var_rel_cbt_INDEC,
              CBA_ISEPCI, var_rel_cba_ISEPCI, CBT_ISEPCI, var_rel_cbt_ISEPCI) 


gt(tabla) %>% 
  tab_header(
    title = md("**Cuadro 1:** Valorización mensual y variación relativa porcentual respecto al mes anterior de la Canasta Básica Alimentaria (CBA) y de la Canasta Básica Total (CBT) para hogar tipo 2 en el Gran Buenos Aires. Año 2023.")) %>% 
  tab_spanner(
    label = md("**INDEC**"),
    columns = c(CBA_INDEC, var_rel_cba_INDEC, CBT_INDEC, var_rel_cbt_INDEC)) %>% 
  tab_spanner(
    label = md("**ISEPCI**"),
    columns = c(CBA_ISEPCI, var_rel_cba_ISEPCI, CBT_ISEPCI, var_rel_cbt_ISEPCI)) %>% 
    cols_label( CBA_INDEC = 'CBA', CBA_ISEPCI = "CBA", 
                CBT_INDEC = 'CBT', CBT_ISEPCI = "CBT",
                var_rel_cba_ISEPCI = "variación relativa al mes anterior", 
                var_rel_cbt_ISEPCI = "variación relativa al mes anterior",
                var_rel_cba_INDEC = "variación relativa al mes anterior", 
                var_rel_cbt_INDEC = "variación relativa al mes anterior") %>% 
  cols_align(align = c("left"), columns = mes) %>% 
  cols_align(align = c("center"), columns = c(2:8)) %>% 
  tab_options(
    table_body.hlines.style = "none",
    column_labels.border.top.color = "black",
    column_labels.border.bottom.color = "black",
    table_body.border.bottom.color = "black",
    table.font.size = "13px") %>% 
  fmt_number(
    columns = c(2,4,6,8),
    decimals = 2,
    sep_mark = ".",
    dec_mark = ","
  ) %>%
    fmt_number(
    columns = c(3,5,7,9),
    decimals = 1,
    sep_mark = ".",
    dec_mark = ","
  ) %>%
  data_color(
    columns = var_rel_cba_ISEPCI,
    rows = var_rel_cba_ISEPCI > 10,
    direction = "column",
    palette ="viridis") %>% 
   data_color(
    columns = var_rel_cbt_ISEPCI,
    rows = var_rel_cbt_ISEPCI > 10,
    direction = "column",
    palette ="viridis") %>% 
  data_color(
    columns = var_rel_cba_INDEC,
    rows = var_rel_cba_INDEC > 10,
    direction = "column",
    palette ="viridis") %>% 
  data_color(
    columns = var_rel_cbt_INDEC,
    rows = var_rel_cbt_INDEC > 10,
    direction = "column",
    palette ="viridis") %>% 
  tab_footnote(
    footnote = md("**Fuente:** Elaboración propia con base a los informes publicados por INDEC e ISEPCI")) 
  
```


### CBA 

```{r}
library(tidyverse)
library(openxlsx)

canastas <- read.xlsx("data/BASE_canastas.xlsx", sheet = "TOTAL CANASTAS") %>% 
  mutate(mes = fct_relevel(mes, c("Enero", "Febrero","Marzo", "Abril", "Mayo", "Junio", "Julio", "Agosto", "Septiembre", "Octubre", "Noviembre", "Diciembre")))

canastas %>% 
  filter(ano == 2023) %>% 
  ggplot() +
  aes(x = mes, y = var_rel_cba, fill = organismo) +
  geom_col(position = "dodge",width = 0.5 )+
  scale_fill_manual(values = c("#103783", "#2a9d8f")) +
  theme_bw() +
  labs(
    x = "mes",
    y = "porcentaje",,
    title = "Gráfico 1: Variación relativa porcentual respecto al mes anterior de la \nCanasta Básica Alimentaria (CBA) para hogar tipo 2 en el Gran Buenos Aires. Año 2023",
    caption = "Fuente: Elaboración propia con base a los informes publicados por INDEC e ISEPCI") +
  geom_text(aes(label = round(var_rel_cba,1), 
              group = organismo), vjust = -0.5,
          position = position_dodge(0.5),
          colour = "black", size = 3) +
  theme(legend.position = "bottom")

```

### CBT 

```{r}
canastas %>% 
  filter(ano == 2023) %>% 
  ggplot() +
  aes(x = mes, y = var_rel_cbt, fill = organismo) +
  geom_col(position = "dodge",width = 0.5 )+
  scale_fill_manual(values = c("#103783", "#2a9d8f")) +
  theme_bw() +
  labs(
    x = "mes",
    y = "porcentaje", 
    title = "Gráfico 2: Variación relativa porcentual respecto al mes anterior de la \nCanasta Básica Total (CBT) para hogar tipo 2 en el Gran Buenos Aires. Año 2023",
    caption = "Fuente: Elaboración propia con base a los informes publicados por INDEC e ISEPCI") +
geom_text(aes(label = round(var_rel_cbt,1), 
              group = organismo), vjust = -0.5,
          position = position_dodge(0.5),
          colour = "black", size = 3) +
theme(legend.position = "bottom")


```



:::

## Fuentes de información
<br>

| Organismo            | Fuente de Información   | Período | 
|------- |----------------------|---------|
| INDEC | Informes técnicos: Valorización mensual de la canasta básica alimentaria y de la canasta básica total.    | Enero 2017 a diciembre 2023 | 
| INDEC | Canasta básica alimentaria y canasta básica total. Resultados mensuales expresados en pesos por adulto equivalente y variaciones porcentuales. Abril de 2016 a julio de 2024       | Enero 2017 a diciembre 2023 | 
| INDEC | Informes técnicos: Índice de precios al consumidor (IPC) | Enero 2017 a diciembre 2023 | 
| ISEPCI    | IBP CONURBANO BONAERENSE. Canasta Básica Alimentaria (CBA) y Canasta Básica Total (CBT). valores históricos  | Enero 2017 a diciembre 2023 | 

